【裁判字號】    90,訴,56
【裁判日期】    900706
【裁判案由】    給付承攬報酬
【裁判全文】
臺灣臺北地方法院民事判決  九十年度訴字第五六號
    原      告  湧福企業有限公司
    法定代理人  乙○○
    訴訟代理人  郭方桂律師
    被      告  中華工程股份有限公司  設台北市○○街十二號地下一樓
    法定代理人  甲○○        .
    訴訟代理人  劉志鵬律師
                張勝傑律師
右當事人間給付承攬報酬事件，本院判決如左：
    主    文
原告之訴及假執行之聲請均駁回。
訴訟費用由原告負擔。
    事    實
甲、原告方面：
壹、聲明：
一、被告應給付原告新台幣（下同）三百三十五萬六千九百七十八元及自起訴狀繕本
    送達之翌日起至清償日止，按年息百分之五計算之利息。
二、原告願供擔保請宣告假執行。
貳、陳述：
一、被告於民國八十一年十二月十五日將其承攬交通部民航局「綠島機場擴建計劃新
    建航站區工程機電工程」分包交訴外人仁傑水電工程股份有限公司（下稱仁傑公
    司）承攬，並由原告為仁傑公司之連帶保證人。嗣仁傑公司因結束營業，而由原
    告代為履行，並由仁傑公司於八十八年七月二十七日通知將其承攬報酬債權讓與
    原告。查原告已依約完工，經於八十四年六月二十八日驗收完畢，並經中華顧問
    工程公司於八十八年三月二十六日結算，扣除逾期罰款後，被告應得尾款一六、
    七三二、九五二元，其中被告應付原告分包工程尾款三、三五六、九七八元，惟
    被告拒不給付上開分包工程尾款，為此依民法第二九四條承攬報酬債權轉讓之法
    律關係請求給付承攬報酬。
二、被告辯稱系爭承攬報酬請求權於八十四年六月二十八日業主交部民用航空局正式
    驗收合格時起即得行使，則自是日起算二年，至八十六年六月二十九日，其請求
    權已罹於時效而消滅一節。依工程合約規定，每逾完工期限一日，應按合約總價
    千分之三計交罰款。被告因對工程逾期日數有爭議，拒予辦理結算，乃經本工程
    監造單位財團法人中華顧問工程司高雄辦事處於八十八年三月二十六日結算本工
    程逾期日數為六十七日，共計逾期罰款金額二、八一二、六三四元，以（八八）
    蘭機災字第Ｏ一五號函送請交通部民航局依約辦理核扣，實付一六、七三三、九
    五二元，足見系爭工程尾款，於監造人依上開程序結算應扣之罰款及確定際應付
    之尾款數額，並送請交通部民用航空局核定後，被告尚不能任意支付。是原告或
    原承攬人仁傑水電工程有限公司於實際應付之尾款數額依上述程序結算並核定前
    ，尚不能行使請求權。系爭工程尾款既於八十八年三月二十六日始核定，而得行
    使請求權，則自是日起算至原告於八十九年十二月二十二日起訴日止，尚未逾二
    年，系爭承攬報酬請求權並未罹於時效而消滅。
三、被告辯稱仁傑公司與原告間係契約承擔，而非單純之債權讓與，被告明示不予承
    認，對被告不生效力一節，查原告係保證人，於被保證人仁傑公司結束營業不能
    履行契約後，經原告依保證契約代為履行完畢，乃經被保證人仁傑公司將系爭工
    程尾款債權讓與被告，此與單純契約概括承受不同，其債權讓與並不需被告同意
    ，民法第二九四條定有明文。又本件原告係保證人，於被保證人仁傑公司結束營
    業不能履行契約後，經原告履行完畢，依民法第七四九條規定對被告亦有系爭尾
    款請求權，併此依民法第七四九條規定請求系爭承攬報酬。
、證據：聲請訊問證人孫兆文，並提出中華工程股份有限公司承包工程合約、仁傑
    水電工程有限公司八十八年七月二十七日申請書、中華工程股份有限公司大旗工
    務所（八八）中工大旗發字第84E2405號函、營繕工程結算證明書、財團法人中
    華顧問工程司高雄辦事處函等件為證。
乙、被告方面：
壹、聲明：駁回原告之訴及假執行之聲請，並陳明如受不利之判決時，聲請准予預供
    擔保免為假執行。
貳、陳述：
一、原告與訴外人仁傑公司間係就系爭契約成立契約承擔，而非債權讓與，其契約承
    擔未經被告承認，對被告自不生效力：
（一）按「當事人之一方將其因契約所生之權利義務，概括的讓與第三人承受者，係
      屬契約承擔，與單純的債權讓與不同，非經他方之承認，對他方不生效力」，
      最高法院七十三年度台上字第一五七三號判例著有明文。原告雖主張仁傑公司
      將承攬報酬債權讓與原告，惟其提出之仁傑公司申請書揭明：「本公司承包
      貴公司綠島機場擴建計劃新建航區工程機電工程，．．．所有該工程之債權、
      債務及保固責任，全由保證人湧福企業有限公司概括承受」，另仁傑公司於八
      十九年六月八日再度致函被告，其內容亦同，顯見仁傑公司係將其因系爭契約
      所生之權利義務，概括地讓與原告承受，揆諸前揭判例意旨，應認原告與仁傑
      公司間係就系爭契約成立契約承擔，而非單純之債權讓與。
（二）證人孫兆文（即仁傑公司負責人）證稱：「（問：工程讓與原告的時間點及內
      容？）讓與的時間是八十三年底讓給原告，內容是工程尚未結束的工程做到完
      工驗收，尾款也讓給原告」、「（問：本件的保固責任應該由誰負責？）保固
      責任應由湧福公司負責，因為是由湧福公司收尾，他要負責完工及完工驗收及
      保固責任」等語，益足證原告與仁傑公司間係就系爭契約成立契約承擔，而非
      債權讓與。
（三）被告針對前述仁傑公司之二份申請書，分別於八十八年八月二十七日及八十九
      年八月十四日回函仁傑公司，分別載明：「於法不合，故本公司無法同意所請
      」、「礙難辦理」，顯然被告已明示不承認原告與仁傑公司間之契約承擔，依
      前揭判例意旨所示，其契約承擔對被告自不生效力。
（四）另原告復稱：「原告係保證人，於被保證人仁傑公司結束營業不能履行契約後
      ，經原告履行完畢，依民法第七四九條規定對被告亦有系爭尾款請求權」云云
      ，惟原告就其曾代仁傑公司履行何等契約義務，及仁傑公司對被告之債權在何
      等範圍內移轉與原告，全未見舉證說明，其主張自不足採。退一步言，縱原告
      確曾履行部分系爭契約之義務，亦係基於其與仁傑公司間之契約承擔而為之，
      其契約承擔對被告既不生效力，原告自亦不得向被告請求給付工程尾款。
    綜上所述，原告以其受讓仁傑公司之承攬報酬債權而請求被告給付系爭工程款，
    顯無理由。
二、退萬步言，縱認原告已受讓仁傑公司之承攬報酬債權，其請求權亦已罹於時效而
    消滅：
（一）按民法第一百二十七條規定：「左列各款請求權，因二年間不行使而消滅：．
      ．．七、技師、承攬人之報酬及其墊款」，同法第一百二十八條亦明定：「消
      滅時效，自請求權可行使時起算」。被告與仁傑公司間分包工程合約之付款辦
      法揭明：「本工程開工後，每月５日得申請估驗壹次，付給該次完成工程價值
      之百分之九十，工程竣工後付給百分之５，其餘百分之５留作保留款，俟業主
      正式驗收合格後無息發還」，故系爭承攬報酬請求權至遲於業主正式驗收合格
      時起即得行使。
（二）經查，系爭工程業於八十四年六月二十八日經業主即訴外人交通部民用航空局
      驗收合格，故本件承攬報酬請求權至遲於是時起（即八十四年六月二十八日）
      即得行使，原告遲至八十九年十二月二十二日始提起本件訴訟請求給付承攬報
      酬，其請求權自已罹於二年之時效而消滅，被告依民法第一百四十四條第一項
      之規定，自得拒絕給付。
（三）原告雖稱：「被告因對工程逾期日數有爭議，拒予辦理結算．．．系爭工程尾
      款，於監造人依上開程序結算應扣之罰款及確定應付之尾款數額，並送請交通
      部民用航空局核定後，被告尚不能任意支付，．．．系爭工程尾款既於八十八
      年三月二十六日始核定，而得行使請求權，則自是日起算至原告於八十九年十
      二月二十二日起訴日止，尚未逾二年」云云，惟查：
    １原告所稱中華顧問工程司高雄辦事處所結算之工程逾期日數，及交通部民用航
      空局所核扣之逾期罰款，均係為被告與民用航空局間因另一契約所生之爭議，
      與系爭工程合約完全無涉，自不得謂系爭承攬報酬請權至此始能行使。
    ２次按民用航空局就鈞院所詢：「系爭工程尾款須否經結算及核定程序後中華工
      程股份有限公司始得給付」之問題，曾函覆：「查中華工程股份有限公司承攬
      前揭工程，業於八十四年四月六日完工，八十四年六月廿八日驗收合格，並經
      監造單位財團法人中華顧問工程司八十八年三月廿六日（八八）蘭機災字第０
      一五號函核算逾期罰款數額，復經本局據以核扣，並依程序通知中華工程股份
      有限公司請領工程尾款」，文中所述均為被告與該局間之法律關係，並無任何
      支言片語提及原告或仁傑公司與該爭議有關，益足證原告所稱工程逾期日數爭
      議係存在於被告與民用航空局之間，完全與系爭工程無涉，原告所稱系爭工程
      尾款至八十八年三月二十六日始得行使請求權云云，洵無足採。
、證據：提出仁傑公司函、中華工程股份有限公司南機施工所函等件（均影本）為
    證。
    理    由
一、原告起訴主張被告將其承攬交通部民航局「綠島機場擴建計劃新建航站區工程機
    電工程」分包交訴外人仁傑公司承攬，並由原告為仁傑公司之連帶保證人。嗣仁
    傑公司因結束營業，而由原告代為履行，並由仁傑公司通知將其承攬報酬債權讓
    與原告。原告已依約完工，經於八十四年六月二十八日驗收完畢，爰依民法第二
    九四條債權轉讓之法律關係請求給付承攬報酬等語，被告則以原告與訴外人仁傑
    公司間係就系爭契約成立契約承擔，而非債權讓與，其契約承擔未經被告承認，
    對被告自不生效力，且縱認原告已受讓仁傑公司之承攬報酬債權，其請求權亦已
    罹於時效而消滅等語置辯。
二、查：交通部民用航空局「綠島機場擴建計劃新建航站區工程機電工程」係被告所
    承攬，被告於八十一年十二月十五日將之分包交由訴外人仁傑公司承攬，並由原
    告為連帶保證人，約定工程總價為貳仟肆佰玖拾萬元，付款辦法為開工後每月五
    日申請估驗一次，付給該次完成工程價值之百分之九十，工程竣工後付給百分之
    五，其餘百分之五留作保留款，俟業主正式驗收合格後無息發還，嗣仁傑公司於
    八十八年七月二十七日發函被告表示因仁傑公司結束營業，該工程之債權、債務
    及保固責任全由保證人湧福企業有限公司概括承沒，並由該公司結清尾款等語，
    被告則於同年八月二十七日函復就合約移轉保證人湧福企業有限公司一案歉難同
    意辦理等語，而該工程則於八十四年四月六日完工，同年六月二十八日經交通部
    民用航空局驗收合格，被告尚有佰拾伍萬陸仟玖佰柒拾捌尾款未給付等情，
    為兩造所不爭執，復有原告所提出之中華工程股份有限公司承包工程合約、仁傑
    水電工程有限公司八十八年七月二十七日申請書、中華工程股份有限公司大旗工
    務所（八八）中工大旗發字第84E2405號函、營繕工程結算證明書等件為證，復
    經本院函詢交通部民爭航空局查明屬實，自堪信為真正。
三、按當事人之一方將其因契約所生之權利義務概括的讓與第三人承受者，係屬契約
    承擔，與單純的債權讓與不同，非經他方之承認，對他方不生效力，最高法院七
    十三年台上字第一五七三號著有判例可參。本件原告主張訴外人仁傑公司將對於
    被告之工程款債權讓與原告等語，並提出仁傑公司所出具之申請書為據，然查：
    該申請書係內容略為：本公司承包貴公司（指被告）綠島機場擴建計劃新建航區
    工程機電工程，合約編號中工南機＃１５號，因本公司結束營業，該工程之債權
    、債務及保固責任全由保證人湧福企業有限公司概括承受，並由該公司結清尾款
    等語，是依該申請書所載內容觀之，訴外人係稱已將該工程之債權、債務及保固
    責任，由原告概括承受，即工程契約所得主張之債權及所負擔之義務均由原告享
    有及負擔；另本院訊據證人孫兆文即仁傑公司之負責人固證稱：仁傑公司是我開
    的，現在已經停業，有承攬綠島機場擴建計畫新建航站區工程機電工程，該工程
    由我與被告簽約，因為我在八十三年底經濟發生困難，無法施作，請保證人原告
    出面收尾，收尾尾款已權利讓給原告是的；讓與的時間是八十三年底讓給原告，
    內容是工程尚未結束的工程做到完工驗收，尾款也讓給原告，詳細的數目要中華
    工程計算，讓與時工程尚未完工。讓與工程收尾的項目我實際的工程進度及數額
    ，我已經記不清楚，資料都以供給湧福公司。是我發的，因為配合中華公司請款
    作業，乙方是指仁傑及湧福公司，現在錢應該給湧福公司，因為是湧福公司施工
    的。請原告收尾我沒有通知被告，因為我認為保證人與乙方是同一方的。債權讓
    與是我把工程讓給原告時就債權讓與給原告，時間是八十三年底。我不清楚原告
    有無通知被告債權讓與之事，我沒有通知被告。保固責任應由湧福公司負責，因
    為是由湧福公司收尾，他要負責完工及完工驗收及保固責任。因為我已經倒閉，
    沒有能力作等語，其間多次提及已將債權讓與原告云云，惟依嗣後證人孫兆文所
    稱工程由原告收尾，應由原告負責完工、驗收及保固責任，即該工程契約依契約
    所得主張之權利、義務均由原告享有及負擔，其真意仍係契約承擔，而非單純之
    債權讓與。則依前所述，既已涉及契約主體之變更而屬契約承擔，自應經被告之
    同意或追認始生效力，原告主張已受讓仁傑公司系爭工程對被告之債權，並無可
    採。至原告另主張：原告係保證人，於被保證人仁傑公司結束營業不能履行契約
    後，經原告履行完畢，依民法第七四九條規定對被告亦有系爭尾款請求權，併此
    依民法第七四九條規定請求系爭承攬報酬等語，本件原告為訴外人仁傑公司承攬
    系爭工程之連帶保證人，就系爭工程之給付自負有連帶責任，而仁傑公司負責人
    孫兆文自承於八十三年間已結束營業，並由原告完成後續工程等情，固如前述，
    然按保證人向債權人為清償後，債權人對於主債務人之債權，於其清償之限度內
    ，移轉與保證人，民法第七百四十九條雖有明文。惟此處係指就主債務人之債務
    ，經保證人清償後，原債權人所得向主債務人請求之債權，於清償限度內移轉於
    保證人，得由保證人向主債務人請求，非謂主債務人就雙務契約之債務部分經保
    證人清償後，保證人得逕依契約關係向債權人請求對待給付，原告據民法第七百
    四十九條請求，顯有誤會。況依系爭工程合約，其付款辦法為開工後每月五日申
    請估驗一次，付給該次完成工程價值之百分之九十，工程竣工後付給百分之五，
    其餘百分之五留作保留款，俟業主正式驗收合格後無息發還，而系爭工程業於八
    十四年六月二十八日驗收合格，已如前述，是縱認原告業已自訴外人仁傑公司受
    讓系爭工程保留款之債權。又系爭工程內容為約定仁傑公司完成綠島機場擴建計
    劃新建航站區工程機電工程後，由被告給付報酬貳仟肆佰玖拾萬元，性質上係屬
    承攬契約，依民法第一百二十七條規定：「左列各款請求權，因二年間不行使而
    消滅：．．．七、技師、承攬人之報酬及其墊款」，其請求權之時效為二年，則
    即便原告業已受讓系爭工程款債權，自八十四年六月二十八日起原告即得向被告
    請求，原告遲至八十九年十二月二十二日始起訴請求，其時效已完成，依民法第
    一百四十四條規定，被告自得拒絕給付。至原告雖另辯稱：依工程合約規定，每
    逾完工期限一日，應按合約總價千分之三計交罰款。被告對工程逾期日數有爭議
    ，拒予辦理結算，經於八十八年三月二十六日結算本工程逾期日數為六十七日，
    計逾期罰款金額二、八一二、六三四元，足見系爭工程尾款，於監造人依上開程
    序結算應扣之罰款及確定際應付之尾款數額，並送請交通部民用航空局核定後，
    被告尚不能任意支付。是原告或原承攬人仁傑水電工程有限公司於實際應付之尾
    款數額依上述程序結算並核定前，尚不能行使請求權。系爭工程尾款既於八十八
    年三月二十六日始核定，而得行使請求權，則自是日起算至原告於八十九年十二
    月二十二日起訴日止，尚未逾二年，系爭承攬報酬請求權並未罹於時效而消滅等
    語，然查：本院函詢交通部民用航空局答覆以：查中華工程股份有限公司承攬前
    揭工程，業於八十四年四月六日完工，八十四年六月二十八日驗收合格，並經監
    造單位財團法人中華顧問工程公司八十八年三月二十六日（八八）蘭機災字第○
    一五號函核算逾期罰款數額，復經本局據以核扣，並依程序通知中華工程股份有
    限公司請求工程尾款等語，固有原告所稱於八十八年三月二十六日始核算逾期罰
    款之情事，然此亦係被告中華工程股份有限公司與訴外人交通部民用航空局間之
    問題，依照系爭契約，其所得請求之日亦係自八十四年六月二十八日驗收合格之
    日即得請求，並不因此而影響仁傑公司或受讓債權之原告向被告請求工程款，原
    告主張系爭工程款自八十八年三月二十日始得行使請求權云云，尚無足採。
四、綜上所述，原告依債權讓與、民法第七百四十九條及承攬契約請求被告給付三百
    三十五萬六千九百七十八元及自起訴狀繕本送達之翌日即九十年一月六日起至清
    償日止，按年息百分之五計算之利息，為無理由，應予駁回；原告之訴既經駁回
    ，其假執行之聲請亦失所附麗，應併予駁回。
結論：原告之訴為無理由，依民事訴訟法第七十八條，判決如主文。
中      華      民      國    九十      年      七      月      六      日
                                  民事第四庭法      官  蔡政哲
右為正本係照原本作成
如對本判決上訴，須於判決送達後廿日內向本院提出上訴狀
中      華      民      國    九十      年      七      月      十      日
                                            法院書記官  官碧玲


司法院資訊處製作；財團法人民間司法改革基金會備份。
